臺灣臺北地方法院刑事判決　　　　　　　99年度訴字第1973號
公　訴　人　臺灣臺北地方法院檢察署檢察官
被　　　告　劉世宏
上列被告因偽造文書等案件，經檢察官提起公訴（99年度偵緝字
第1440號），本院判決如下：
    主  文
劉世宏共同意圖為自己不法之所有，以詐術使人將本人之物交付
，處有期徒刑月，如易科罰金，以新臺幣壹仟元折算壹日；減
為有期徒刑壹月又拾伍日，如易科罰金，以新臺幣壹仟元折算壹
日。
    事  實
一、劉世宏經友人介紹認識在聯邦商業銀行股份有限公司（下稱
    聯邦銀行）東門分行負責房貸業務之人員翁灝翔（由檢察官
    另行起訴）後，翁灝翔乃積極向劉世宏遊說稱自己為聯邦銀
    行行員無法購置房屋及申辦自己任職銀行貸款事宜，且只要
    依其指示填寫貸款申請書服務單位欄內之事項，即無需每月
    攤還聯邦銀行本息，而邀約劉世宏擔任買受房屋之名義人（
    即人頭），並給予報酬，劉世宏於聽聞後，明知自己斯時僅
    擔任保全工作，並非其他公司之副理，亦無固定薪資，且翁
    灝翔所告知之上開填寫方式，係欲向聯邦銀行申辦貸款時，
    使聯邦銀行誤信劉世宏確實有此社經資歷及還款能力，竟因
    貪圖翁灝翔允諾給予之報酬，仍與翁灝翔共同基於意圖為自
    己不法所有，詐取他人財物之犯意聯絡，於民國95年12月30
    日，先由翁灝翔以新臺幣（下同）2,60 0,000元向張舒涵購
    買位於臺北市中山區○○○路○ 段82巷18號3 樓房屋（下稱
    本案房屋）並簽立不動產買賣合約書，翁灝翔旋即偽造用以
    表彰出賣人為張舒涵、買受人劉世宏、買賣價金5,350, 000
    元之買賣合約書私文書，並在其業務上製作之聯邦銀行不動
    產鑑估報告書上，將前開房屋價值不實登載為5, 292,917元
    載後（並無證據證明劉世宏有與之共同犯偽造私文書、行使
    偽造私文書、業務登載不實、行使業務上登載不實之文書罪
    ，詳如後所述），翁灝翔即告知劉世宏前往聯邦銀行配合辦
    理貸款事宜，劉世宏乃於96年1 月2 日，在聯邦銀行貸款申
    請書服務單位欄上依指示填寫「服務單位名稱：加馳國際有
    限公司、職稱：副理、年資2 年」等不實字樣後，交予翁灝
    翔持有，再由翁灝翔連同前開偽造之買賣合約書私文書及聯
    邦銀行不動產鑑估報告書等資料遞交於聯邦銀行以申辦貸款
    ，致使聯邦銀行誤信該申請資料結果及認劉世宏確實有此社
    經資歷及還款能力，陷於錯誤而同意核撥貸款4, 000,000元
    ，並於96 年1月15日將該貸款金額全數撥入翁灝翔所保管使
    用之聯邦銀行、戶名為劉世宏之帳戶內，翁灝翔旋即將該帳
    戶內款項提領花用殆盡。嗣因前開房屋之貸款，並未按期繳
    納，為翁灝翔之主管林明敏察覺有異，始悉上情。
二、案經聯邦銀行訴由臺灣臺北地方法院檢察署檢察官偵查起訴
    。
    理  由
壹、證據能力
    按未經被告詰問之被告以外之人於偵查中向檢察官所為之陳
    述，依刑事訴訟法第159 條之1 第2 項之規定，原則上屬於
    法律規定為有證據能力之傳聞證據，於例外顯有不可信之情
    況，始否定其得為證據。是得為證據之被告以外之人於偵查
    中所為之陳述，因其陳述未經被告詰問，應認屬於未經合法
    調查之證據，並非無證據能力，而禁止證據之使用。惟是否
    行使詰問權，屬被告之自由，倘被告於審判中捨棄詰問權，
    或證人客觀上有不能受詰問之情形，自無不當剝奪被告詰問
    權行使之可言（參見最高法院98年度台上字第1032號判決意
    旨參照）。查證人張舒涵於96年9 月7 日偵查中之陳述，已
    依法具結，有結文在卷可稽（見96年度他字第5899號偵查卷
    卷(三)第111 頁），且衡諸該陳述之作成並無顯不可信之情況
    ，因認具有證據能力。雖證人張舒涵未經被告劉世宏於偵查
    程序為詰問，然本院於準備程序及審理程序多次提示被告對
    證人張舒涵所為陳述有何意見及有何調查證據之聲請，被告
    始終未曾聲請詰問該證人，應已捨棄對證人張舒涵之詰問權
    。而本院於審判期日依法定程序提示證人張舒涵之證述並告
    以要旨，而為合法調查後，自得採為證據。
貳、實體方面
一、訊據被告矢口否認有何詐欺取財犯行，辯稱：當初是證人翁
    灝翔說要買房子投資，且告知因擔任銀行人員不得用其名子
    購買，買受房屋後3 星期至半年內就會出售，伊才答應幫忙
    當人頭，買賣本案房屋時，伊並不在場，伊只有去過銀行辦
    理對保1 次，其餘事項伊都不清楚。另是證人翁灝翔指示伊
    在本案貸款申請書服務單位欄內填寫該等內容，證人翁灝翔
    並告知如此填寫就可以不用支付貸款費用云云。經查：
  (一)本案房屋之原所有人為證人張舒涵，證人張舒涵並於95年12
    月30日，以2,60 0,000元價格出售本案房屋。又本案向聯邦
    銀行貸款時，被告檢附之資料則為聯邦銀行貸款申請書、內
    容為出賣人張舒涵、買受人劉世宏、買賣價金5,350,0 00元
    之不動產買賣合約書；另證人本案聯邦銀行東門分行擔任房
    貸業務人員翁灝翔亦檢呈本案房屋價值高達5,292,917 元之
    聯邦銀行不動產鑑估報告書，嗣聯邦銀行同意核撥貸款4,00
     0,000元，並於96年1 月15日將該貸款金額全數撥入被告所
    開立之聯邦銀行、戶名為劉世宏之帳戶內等情，此為被告所
    不否認，核與證人張舒涵於偵查中證述情節相符合（見96年
    度他字第5899號偵查卷卷(三)第109 頁），並有卷附證人翁灝
    翔與證人張舒涵名義之不動產買賣合約書1 份、聯邦銀行貸
    款申請書1 份、被告與證人張舒涵名義之不動產買賣合約書
    1 份、借款契約書1 份、聯邦銀行不動產鑑估報告書1 份、
    被告帳戶交易明細資料1 份、匯款單與取款憑條1 份及證人
    翁灝翔帳戶交易明細資料1 份在卷可稽（見96年度他字第58
    99號偵查卷卷(三)第28頁至第32頁、98年度偵字第18953 號偵
    查卷第4 頁至第14頁、96年度他字第5899號偵查卷卷(一)第14
    5 頁至第180 頁、第300 頁至第304 頁、第316 頁至第333
    頁），是此部分事實，首堪認定。
  (二)又依證人張舒涵於偵查中證稱：伊確實有出售本案房屋給證
    人翁灝翔，買賣價金是2,600,000 元等語（見96年度他字第
    58 99 號偵查卷卷(三)第109 頁），且經本院檢視卷附證人張
    舒涵與證人翁灝翔所簽立之不動產買賣合約書及被告與證人
    張舒涵名義之不動產買賣合約書（見96年度他字第5899號偵
    查卷卷(三)第28頁至第32頁、98年度偵字第18953 號偵查卷第
    4 頁至第14頁），2 者買賣合約書內容，就買賣價金、買受
    人均不相同，顯然被告本次向聯邦銀行申辦貸款時所檢送之
    被告與證人張舒涵名義之不動產買賣合約書係經偽造而成甚
    明。另證人翁灝翔於本院審理中雖證稱：本案是伊估價的，
    伊詢問結果本案確實有此行情等語（見本院100 年3 月10日
    審理筆錄第7 頁），然以證人張舒涵將本案房屋出售予證人
    翁灝翔之價金僅2,600,00 0元，及佐以本案房屋所在位置、
    新舊程度，此房屋之價值應無可仍如本案聯邦銀行不動產鑑
    估報告書上所登載高達5,292, 917元之情事，依此，均足堪
    認定前開聯邦銀行不動產鑑估報告書上有關本案房屋價值高
    達5, 292,91 7 元部分，應屬證人翁灝翔所為之不實登載。
  (三)被告並無參與偽造本案被告與證人張舒涵名義之不動產買賣
    合約書，亦無參與有關聯邦銀行不動產鑑估報告書上登載本
    案房屋價值高達5, 292,917元之情事。
  (1)被告確實僅係受證人翁灝翔之委託而擔任本案房屋之名義買
    受人。查：
    被告於偵查及本院審理中均供稱：是證人翁灝翔找伊掛名
      買賣房屋，證人翁灝翔說要給伊10,000元至20,000元當佣
      金。伊有給證人翁灝翔印章，也有去簽一些資料。當初是
      證人翁灝翔說要買房子投資，且告知因擔任銀行人員不得
      用其名字購買，買受房屋後3 星期至半年內就會出售，伊
      才答應幫忙當人頭，買賣本案房屋時，伊並不在場，沒有
      見過證人張舒涵，伊只有去過銀行辦理對保1 次等語（見
      99年度偵緝字第1440號偵查卷第18頁至第19頁、本院100
      年1 月17日準備程序筆錄第2 頁），核與證人張舒涵前開
      證述情節已相相吻合。
    證人翁灝翔雖於本院審理中證稱：本案伊記得是小陳告訴
      伊被告沒空去與賣方張舒涵簽約，所以請伊去簽約，伊並
      不認識被告，伊第1 次見到被告時是在銀行辦理對保時。
      且等契約簽完送進聯邦銀行，由伊承辦，當時買賣契約之
      買方就是被告等語（見本院100 年3 月10日審判筆錄第3
      頁至第6 頁），而與被告前揭供述內容不同。惟依證人翁
      灝翔於本院審理中所指稱：伊只是代理人而代簽買賣契約
      書，本案真正買受人是被告等語（見本院100 年3 月10日
      審判筆錄第4 頁），已與證人張舒涵前開證述內容相違，
      更與卷附前揭證人翁灝翔與證人張舒涵於95年12月30日所
      簽立之不動產買賣合約書中記載：「立合約書人買方翁灝
      翔」等情（見96年度他字第5899號偵查卷卷(三)第28頁至第
      32 頁 ），明顯不符；再觀諸證人翁灝翔於本院審理中又
      證稱：伊自被告帳戶內提領現金是要幫被告繳貸款，伊提
      領現金後，存入被告的貸款帳戶等語（見本院100 年3 月
      10 日 審理筆錄第11頁），則以證人翁灝翔所稱並不認識
      被告，被告若未繳納本案房屋貸款，與證人翁灝翔何干，
      證人翁灝翔何需出面代為清償借貸之款項。再以被告所述
      是受證人翁灝翔之委託而擔任本案房屋之名義買受人，如
      前所述，則證人翁灝翔就本案確實存在有高度利害關係，
      證人翁灝翔為圖避免已身涉入刑責，而未據實陳述，亦屬
      可能，是證人翁灝翔前開之證詞，應非事實。
    另觀諸卷附聯邦銀行、戶名劉世宏之交易明細資料及證人
      翁灝翔翁所有帳戶交易明細資料結果（見96年度他字第58
      99號偵查卷卷(一)第300 頁至第304 頁、第316 頁至第333
      頁），且依證人翁灝翔於本院審理中亦證稱：本案貸款核
      撥入被告帳戶內，其中該帳戶內提款150,000 元、450,
      000 元部分是伊經手提領的。伊當時有被告的提款卡及存
      摺等語（見本院100 年3 月10日審理筆錄第12頁、第15頁
      ），足見本案聯邦銀行核准貸款後，該等款項亦是皆由證
      人翁灝翔提領支配使用，依此，更徵被告僅是受證人翁灝
      翔之委託而擔任本案房屋之名義買受人，至為明確。
  (2)又被告既僅係受證人翁灝翔之委託而擔任本案房屋之名義買
    受人，已經本院認定如前所述，被告不知情自己與證人張舒
    涵之不動產買賣合約是經偽造及有關聯邦銀行不動產鑑估報
    告書亦有不實登載本案房屋價值情形，尚屬合理。
  (3)何況，觀諸本案情節，事涉多項環節，顯然事前有經過詳細
    縝密計劃，且衡情該等犯行刑責甚重，參與其事者為避免遭
    舉發，莫不小心謹慎，守口如瓶，即使受證人翁灝翔之委託
    而擔任本案房屋名義受人之被告亦未必然知悉全案情節，且
    證人翁灝翔亦無對被告說明全案犯行情節之必要；再者，被
    告自始即否認對此部分行為知情，且遍觀全卷證據資料，並
    無任何積極證據足資證明被告就本案被告與證人張舒涵名義
    之不動產買賣合約書是經偽造而成及該聯邦銀行不動產鑑估
    報告書上有不實登載本案房屋價值之全部相關事宜均知情且
    參與，並有犯意聯絡、行為分擔，本案實難認被告亦涉及此
    部分之犯罪。
  (四)惟觀諸卷附被告在聯邦銀行貸款申請書服務單位欄上是填寫
    「服務單位名稱：加馳國際有限公司、職稱：副理、年資2
    年」等字樣，而被告亦不否認該委託書為其所親自書寫，且
    猶供稱：96年1 月間伊在新竹擔任三井保全公司的保全，薪
    資1 小時95元，沒有固定薪水，有上班才有領錢，當時每個
    月收入大概20, 000 多元，上班地點在科學園區。借款申請
    書上的服務單位加馳國際有限公司、職稱副理、年資兩年等
    字跡是伊寫的，是證人翁灝翔要伊背下來填寫的，證人翁灝
    翔說這樣寫就不用付錢等語（見本院100 年3 月10日審判筆
    錄第17頁、第22頁），足認被告本次向聯邦銀行貸款時，自
    己並無擔任加馳國際有限公司之副理職務，且其還款能力有
    限。參以現今社會向銀行辦理貸款時，借款人目前工作性質
    、職稱及年資等，均為銀行所依循評估借款人還款能力之重
    要事項，並進而決定是否核貸款項，此亦應為被告所知悉，
    其竟猶依證人翁灝翔之指示而在該聯邦銀行貸款申請書服務
    單位欄上填寫不實「服務單位名稱：加馳國際有限公司、職
    稱：副理、年資2 年」等字樣，並辦理貸款，顯見被告自是
    與證人翁灝翔共同以此方式施用詐述而誘使聯邦銀行誤信被
    告確實有此社經資歷及還款能力，而予以核准貸款，被告確
    實有參與本件詐騙聯邦銀行核貸款項之事，並與證人翁灝翔
    有犯意聯絡、行為分擔，至為明確，被告猶空言否認詐欺之
    事，並不可採信。
  (六)綜上所述，被告前揭所辯，顯係卸責之詞，不足採信。本件
    事證明確，被告犯行洵堪認定，應依法論科。
二、核被告所為係犯刑法第339 條第1 項之詐欺取財既遂罪。被
    告與證人翁灝翔就本件詐欺取財犯行間有犯意之聯絡，行為
    之分擔，均為共同正犯，應就各共犯之所為負全部責任。爰
    審酌被告貪圖證人翁灝翔允諾之小額報酬，而參與本案詐騙
    銀行貸款之事，所為實屬非是，惟考量被告並非主導本案之
    人，且亦未實際領得本案貸款4,000,000 元花用，及其參與
    程度等一切情狀情狀，量處如主文所示之刑，並諭知易科罰
    金之折算標準。又被告前開犯行之犯罪時間係於96年4 月24
    日之前，且被告係在99年3 月31日，因逃匿而經臺灣臺北地
    方法院檢察署發布通緝，嗣被告於99年7 月14日經警緝獲情
    ，此有臺灣臺北地方法院檢察署通緝書、調查筆錄及撤銷通
    緝書各1 份在卷可稽（見98年度偵字第18953 號偵查卷第15
    9 頁、99年度偵緝字第1440號偵查卷），是其並無中華民國
    96年罪犯減刑條例所定不得減刑之情形，爰依同條例第2 條
    第1 項第3 款規定減其宣告刑2 分之1 。
三、公訴意旨另以：被告除前揭經本院認定有罪之詐欺取財犯行
    為外，尚有與證人翁灝翔共同偽造用以表彰出賣人張舒涵、
    買受人劉世宏、買賣價金5,350, 000元之買賣合約書私文書
    ，並持之向聯邦銀行聲請本案貸款而行使之，因認被告此部
    分所為亦涉犯刑法第216 條、第210 條之共同行使偽造私文
    書罪嫌云云。經查：按犯罪事實應依證據認定之，無證據不
    得認定其犯罪事實，刑事訴訟法第154 條第2 項定有明文。
    查：而本案被告並無參與偽造前唉被告與證人張舒涵名義之
    不動產買賣合約書，甚或亦無參與前開聯邦銀行不動產鑑估
    報告書上登載本案房屋價值高達5, 292,917元之事，已經本
    院認定如前所述。此外，遍查全卷附資料，亦無其他積極證
    據證明被告有參與偽造被告與證人張舒涵名義之不動產買賣
    合約書，並與證人翁灝翔就此部分有犯意聯絡、行為分擔，
    自難認被告有公訴人所指稱之共同偽造私文書，復持以行使
    之犯行。然此部分與上揭經本院論罪科刑之犯行間，依公訴
    人認係想像競合之裁判上一罪關係，爰不另為無罪之諭知，
    併此敘明。
據上論斷，應依刑事訴訟法第299 條第1 項前段，刑法第28條、
第339 條第1 項，刑法施行法第1 條之1 ，中華民國96年罪犯減
刑條例第2 條第1 項第3 款、第7 條、第9 條，判決如主文。
本案經檢察官徐仕瑋到庭執行職務。
中    華    民    國   100    年    3     月    29    日
                        臺灣臺北地方法院刑事第十七庭
                              審判長法  官  劉煌基
                                    法  官  楊雅清
                                    法  官  賴淑美
以上正本證明與原本無異。
如不服本判決應於收受送達後10日內向本院提出上訴書狀，並應
敘述具體理由；其未敘述上訴理由者，應於上訴期間屆滿後20日
內向本院補提理由書（均須按他造當事人之人數附繕）「切勿逕
送上級法院」。
                                    書記官  許翠燕
中    華    民    國   100    年    4     月    6     日
附錄本案論罪科刑法條：
刑法第339條
意圖為自己或第三人不法之所有，以詐術使人將本人或第三人之
物交付者，處五年以下有期徒刑、拘役或科或併科一千元以下罰
金。
以前項方法得財產上不法之利益或使第三人得之者，亦同。
前二項之未遂犯罰之。